【裁判字號】    97,勞訴,120
【裁判日期】    980409
【裁判案由】    確認僱傭關係存在
【裁判全文】
臺灣板橋地方法院民事判決             97年度勞訴字第120號
原      告  甲○
訴訟代理人  周彥憑律師
被      告  日琨工業股份有限公司
法定代理人  乙○○
訴訟代理人  蘇衍維律師
複代理人    丙○○
上列當事人間請求確認僱傭關係存在事件，經本院於民國98年3
月26日言詞辯論終結，判決如下：
    主  文
確認原告與被告間僱傭契約關係存在。
訴訟費用由被告負擔。
    事實及理由
一、原告主張：被告為塑膠模具製造之公司，原告自民國84年5
    月9 日起即受雇於被告公司事組裝、修剪及品檢塑膠產品工
    作。96年9 月26日被告因違反勞動基準法（下稱勞基法）第
    38條關於特休加班費等與原告發生勞資爭議，故向台北縣政
    府勞資關係協進會申請協調，雖協調成立，被告表明同意遵
    守勞基法相關規定，惟已造成被告負責人對原告不滿。被告
    復再於97年10月6 日遭原告檢舉工時及給假制度，且主管機
    機關於同年月31日派員實施勞動檢查查核屬實。而原告於97
    年10月6 日提出檢舉，被告公司總經理隨於同年月8 日以業
    務緊縮為由資遣原告，並告知原告明天不用再來上班，並交
    付離職證明與原告。惟被告公司並無業務緊縮之事實，此由
    被告公司員工有超時工作之情形可推知，且倘須資遣員工，
    為何僅資遣原告一人（被告公司尚有僱請泰勞3 名，原告亦
    願從事泰勞工作），加以依勞基法第11條第2 款規定終止兩
    造間勞動契約，依法應踐行30日前預告之程序，被告於97年
    10 月8日當日告知，次日終止，顯未依法定程序為之，難認
    合法終止。故兩造間僱傭契約關係仍存在，爰提起本件確認
    之訴等情。併為聲明：如主文所示。
二、被告抗辯：近年來因為大環境不佳，造成被告公司之業務1
    年不如1 年，加以97年8 月發生全球性金融海嘯，造成97全
    年度之訂單，較95年同期比較，嚴重衰退。即97年1 月較95
    年1 月少1 萬7,500 支，4 月、6 月、7 月、9 月、10月亦
    均較95年度同期少，甚且於97年度11月、12月訂單數量減少
    為0 ，故被告公司確有業務減縮不得不裁員之事實。另被告
    公司每周六下午仍需工作，乃營運上不得已之作法，因被告
    公司之機器必須熱機1 小時才可正常操作，下班前關機須提
    前半小時，加上場地整理、機器冷卻、廢料整理加總時間，
    倘周六僅上班半日，僅餘2.5 小時之營運，並不符合成本效
    益，且有時有急單狀況，故公司雖業務緊縮仍有於周六下午
    上班之必要，然目前均已依規定改以隔週休2 日方式解決。
    又被告公司與原告負責同業務者，另有曾許邁及劉倖妤（品
    管員）、黃儷容（包裝員）3 人，考量員工配合狀況，倘留
    任原告而資遣他人，原告又不願配合公司加班趕製急單貨品
    ，對被告勢必造成困擾，且人力無法調度。加以原告不識字
    ，故無法替代支援包裝（包裝須磅數量和整理庫、理貨及出
    貨之工作）及品管工作（須量測製品尺寸、品檢製品外觀、
    填寫出貨檢測報告，均須填寫文字及數量），而原告從事組
    裝工作，則單純為手工工作，其他包裝及品管人員均可支援
    。雖另一人員曾許邁亦不識字，但其可負責操作螢光筆注墨
    機和超音波加工機，曾許邁操作之速度很快，1 小時可生產
    1 萬PCS 以上。另因操作螢光筆注墨機工作中途阻塞，會噴
    墨造成衣物和雙手污染，故原告不願配合操作。即以97年7
    月為例曾許邁連續請假1 個月，其工作反由品管員劉倖妤、
    包裝員黃儷容代理，原告並無法代理其注墨工作項目。另由
    98年2 月曾許邁排休、放無薪假4 天；黃儷容排休2 天，放
    無薪假2 天；劉倖妤排休3 天，放無薪假2 天，被告業務緊
    之情形，已達每日只需排1 人到職工作即可，以曾許邁為例
    2 星期僅需工作3 天，若無訂單其等4 人均在職，被告實不
    知如何維持經營，故被告以勞基法第11條第2 款事由資遣原
    告，應屬合法等情。併為答辯聲明：原告之訴駁回。
三、兩造不爭執之事項：
  (一)被告於97年10月8 日以業務緊縮（勞其法第11條第2 款）為
    由通知原告自97年10月9日起終止造間僱傭契約關係。
  (二)被告公司之員工，與原告從事工作內容相同或相近者，包含
    曾許邁、劉倖妤、黃儷容則從事包裝、倉管等工作。97年10
    月間僅原告1人遭以業務緊縮為由資遣。
  (三)被告公司另有僱請泰勞3 人，從事看顧機台之工作。被告於
    終止與原告間僱傭契約前，並未徵詢原告是否有意願從事泰
    勞之工作。
  (四)原告因身為職業婦女，且有身體健康考量，故無法配合被告
    公司加班之要求。
  (五)被告所提出出勤卡（詳被證4及被證5）形式為真正。
四、被告抗辯：其於終止兩造間僱傭契約關係（97年10月8 日）
    時，被告公司確有業務緊縮之事實等情，既為原告所否認，
    自應由被告就前開利己主張負舉證之責。
  (一)按勞動基準法第11條第2 款規定，雇主得因業務緊縮，預告
    勞工終止勞動契約者，必以雇主確有業務緊縮之事實，而無
    從繼續僱用勞工之情形，始足當之。是以雇主倘僅一部歇業
    ，而他部門依然正常運作，仍需用勞工時，本諸勞動基準法
    第1 條保障勞工權益，加強勞雇關係之立法意旨，尚難認為
    已有業務緊縮，得預告終止勞動契約之事由（最高法院83年
    度台上字第2767號判決意旨參照）。次按虧損或業務緊縮時
    ，雇主得預告勞工終止勞動契約，此固可由勞基法第11條第
    2 款規定之反面解釋推知。惟為保障國民工作權，聘僱外國
    人工作，不得妨礙本國人之就業機會、勞動條件、國民經濟
    發展及社會安定，亦為修正前之就業服務法第41條（91年1
    月21日修正為同法第42條）所明定。此乃為促進國民就業，
    以增進社會及經濟發展，所制定之特別規定（就業服務法第
    1 條參照），應優先於勞基法之適用，蓋聘僱外國人工作，
    乃為補足我國人力之不足，而非取代我國之人力，故雇主同
    時僱有我國人及外國人為其工作時，雇主有勞基法第11條第
    2 款得預告勞工終止勞動契約之情事時，倘外國勞工所從事
    之工作，本國勞工亦可以從事而且願意從事時，為貫徹保障
    國民工作權之精神，雇主即不得終止其與本國勞工間之勞動
    契約而繼續聘僱外國勞工，俾免妨礙本國人之就業機會，有
    礙國民經濟發展及社會安定（最高法院94年度台上字第2339
    號判決意旨參照）。
  (二)查本件觀諸被告所提出97年度筆類訂單統計表及統一發票（
    詳被證1） ，故可由97年11月、12月訂單筆數銳減為0 筆（
    97年10月尚有4 筆）等情，推認被告公司確有業務緊縮而有
    減少勞工之必要，惟承前述，被告既不爭執其尚有聘僱3 名
    泰國籍外國人工作，原告復當庭陳明其亦可從事並願從事泰
    勞工作，而被告於終止兩造間僱傭契約前，既未徵詢原告意
    願，空言原告不適合泰勞的工作云云，並無可採。即為貫徹
    保障國民工作權之精神，原告既表明可以且願意從事泰勞之
    工作，縱有業務緊縮之實，被告亦不得終止其與本國勞工（
    原告）間之勞動契約而繼續聘僱外國勞工。基上，原告主張
    ：本件被告之終止意思表示不合法，應屬有據。
  (三)至被告有無依勞基法第16條第1 項預告，則與終止意思表示
    是否合法無涉，至多僅生雇主是否應依同法第16條第3 項規
    定給付預告期間工資，併此敘明。
五、綜上所述，被告於97年10月8 日所為終止兩造間僱傭契約關
    係之意思表示不合法，原告提起本件確認之訴，請求確認兩
    造間僱傭關係存在，為有理由，應予准許。
結論：原告之訴為有理由，依民事訴訟法第78條，判決如主文。
中    華    民    國    98    年    4     月    9     日
                  民事第一庭    法  官  黃信滿
以上正本係照原本作成
如對本判決上訴，須於判決送達後20日內向本院提出上訴狀
中    華    民    國    98    年    4     月    9     日
                            書記官  林月蓉


司法院資訊處製作；財團法人民間司法改革基金會備份。
